【裁判字號】    95,上訴,1705
【裁判日期】    951108
【裁判案由】    偽造文書等
【裁判全文】
臺灣高等法院臺中分院刑事判決        95年度上訴字第1705號
上  訴  人
即  被  告  乙○○○原名許阮.
                    （指定送達代收人：張庭楨律師
                    台中市○○.
指定辯護人  本院公設辯護人  丙○○
上列上訴人因偽造文書等案件，不服臺灣臺中地方法院九十五年
度訴字第一四○五號中華民國九十五年六月十九日第一審判決（
起訴案號：臺灣臺中地方法院檢察署九十五年度偵字第七三○
三、八六○九 號），提起上訴，本院判決如下：
    主  文
原判決撤銷。
許阮武行連續行使偽造私文書，足以生損害於他人，處有期徒刑
月，如易科罰金，以銀元參佰元即新台幣玖佰元折算壹日。緩
刑貳年。
偽造之「許明珠」、「丁○○」簽名署押各壹枚，均沒收。
    事  實
一、乙○○○（原名許阮武行、許秀莉）患有重度精神疾病，於
    下列行為時，係精神耗弱之人。
二、乙○○○基於行使偽造私文書之概括犯意、及基於收受贓物
    以行使偽造私文書之犯意，以及以詐術得財產上不法利益之
    概括犯意，先後為下列之犯罪行為，即：
（一）乙○○○因要向其胞妹許明珠借用國民身分證向電信公司
      申請電信服務，但被許明珠拒絕，乃於民國（下同）九十
      四年十二月八日，持其胞妹許明珠之戶口名簿及自己之照
      片，至台中市東區戶政事務所，在「補領國民身分證申請
      書」上，填載許明珠之個人資料、貼上自己之相片三張，
      並偽簽「許明珠」之姓名一枚，而冒用許明珠之名義完成
      偽造「補領國民身分證申請書」後，持向該戶政事務所之
      承辦人行使，足生損害於許明珠。嗣因台中市東區戶政事
      務所承辦人員發現相片不符而報警查獲。
（二）乙○○○為達向電信公司申請電信服務之目的，又於九十
      五年一月三十一日起至同年三月十五日間某日，在不詳地
      點，明知某成年人所交付之丁○○國民身分證及汽車駕駛
      執照各一張，係來路不明之贓物（丁○○於九十五年一月
      三十一日八時許，在台中縣大里市○○路○段之「新興宮
      」前遭搶奪之物），竟仍為下列犯罪之用而予以收受。其
      後，乙○○○即承同上行使偽造私文書之概括犯意，並有
      藉此以詐術得財產上不法利益之犯意，又於九十五年三月
      十五日九時許，至台中市○區○○路三二二號之中華電信
      股份有限公司（以下簡稱為中華電信公司）北台中營運處
      ，冒丁○○之名義，而偽造丁○○之簽名一枚以製作不實
      之「３Ｇ影音行動電話業務（租用／異動）申請書」後，
      連同丁○○之國民身分證及汽車駕駛執照一併持向該營運
      處人員行使，致該公司承辦人陷於錯誤，而交付門號為0
      000000000號之ＳＩＭ卡一張給乙○○○使用（
      ＳＩＭ卡之所有人仍為中華電信公司所有），並接續提供
      乙○○○使用上開ＳＩＭ卡為通聯電信服務之財產上不法
      利益，足生損害於丁○○及中華電信公司。嗣因上開門號
      積欠通話費用新台幣（下同）一萬四千一百七十二元，且
      丁○○亦已向中華電信公司陳述係被冒名申辦上開行動電
      話，致上開行動電話已被中華電信公司停話，乙○○○不
      知上情，仍於九十五年四月十一日十六時十分許，至中華
      電信公司台中營運處洽問時，被該公司承辦人員發覺係其
      冒用丁○○之名義申辦行動電話門號，而報警查獲，並扣
      得丁○○之國民身分證及汽車駕駛執照各一張。
三、案經台中巿警察局第一及第三分局報請臺灣臺中地方法院檢
    察署檢察官偵查起訴。
    理  由
一、本案上訴人即被告乙○○○（以下簡稱為被告）並未於本院
    審理期日到庭，其於本院準備程序到庭亦未否認犯罪。且被
    告上開犯罪事實，亦據其於原審法院審理時坦白承認，就其
    上開連續行使偽造私文書等犯行，並據被害人許明珠、丁○
    ○於警詢時敘明在卷（其證據能力均為被告所是認），核與
    證人即中華電信公司之員工王怡華、胡靜蓉於警詢時之證詞
    相符（其證據能力亦為被告所是認），復有被告所偽造之「
    補領國民身分證申請書」、「３Ｇ影音行動電話業務（租用
    ／異動）申請書」及丁○○所出具之贓物認領保管單等影本
    各一件附卷可稽。又被告冒用丁○○之名義向中華電信公司
    租用上開行動電話，致該公司承辦人陷於錯誤，而交付門號
    為0000000000號之ＳＩＭ卡一張給被告使用（Ｓ
    ＩＭ卡之所有人仍為中華電信公司所有）之後，確有多次提
    供被告使用上開ＳＩＭ卡為通聯電信服務之財產上不法利益
    ，其積欠之通話費用一萬四千一百七十二元，亦有中華電信
    公司臺灣中區電信分公司臺中營業處九十五年九月十一日台
    中南服字第四○三號函在卷可憑。被告上開偽造私文書並持
    以行使之行為，亦分別足生損害於許明珠、丁○○及中華電
    信公司，事證明確，被告之上開犯行均足以認定。
二、核被告所為，係犯刑法第二百十六條、第二百十條之行使偽
    造私文書罪、第三百四十九條第一項之收受贓物罪、第三百
    三十九條第二項之詐欺得利罪。公訴人就被告所犯詐欺得利
    罪部分，雖認被告係犯刑法第三百三十九條第一項之詐欺取
    財罪，惟被告因此部分施用詐術行為，係取得通聯電信服務
    之財產上不法利益，至於ＳＩＭ卡之所有人仍為中華電信公
    司，公訴意旨此部分之起訴法條尚有未洽，惟因起訴之社會
    基本事實相同，本院爰變更起訴法條而為審判。至於原起訴
    意旨雖認被告尚涉有電信法第五十六條第一項之盜用他人電
    信設備罪嫌，惟被告應無涉嫌此項罪名，公訴人並於原審法
    院蒞庭時當庭更正而指述被告並未涉犯上述電信法第五十六
    條第一項之罪（見原審法院卷第十七頁），本院爰不再贅論
    。又被告偽造許明珠及丁○○之簽名署押之行為，係偽造私
    文書之階段行為，均被偽造私文書之行為所吸收而不另論罪
    。又被告偽造私文書之後又持以行使，其偽造私文書之低度
    行為亦被行使偽造私文書之高度行為吸收，亦不另論罪。又
    按被告行為後，刑法第五十五條牽連犯及同法第五十六條連
    續犯之規定，雖自九十五年七月一日起均已被刪除，就此部
    分，被告行為後之法律已有變更。惟本案被告於舊法時期所
    犯上開行使偽造私文書罪，因其犯罪時間緊接，犯罪構成要
    件相同，顯係基於概括犯意反覆而為，應依修正前刑法第五
    十六條連續犯之規定，而屬裁判上一罪；且被告所犯上開行
    使偽造私文書罪、收受贓物罪、詐欺得利罪之間，亦有方法
    結果之牽連關係，依據修正前刑法第五十五條牽連犯之規定
    ，應從一重依行使偽造私文書罪處斷。雖上開從重處斷之行
    使偽造私文罪依據修正前刑法第五十六條之規定，得加重其
    刑至二分之一，但依據新法，因刑法牽連犯及連續犯之規定
    已被刪除，則被告先後二次所犯行使偽造私文書罪，應依其
    行為之次數定犯罪之罪，後再與另犯之收受贓物罪、及詐欺
    得利罪，為數罪併罰，後再依刑法第五十一條之規定為數罪
    併罰定其應執行刑。審酌上開各情，被告行為後之法律並不
    利於被告，則依據刑法第二條第一項前段之規定，被告上開
    所為，自仍應依修正前刑法之規定處罰。是核被告上開二次
    行使偽造私文書罪之犯行，因其犯罪時間緊接，犯罪構成要
    件相同，顯係基於概括犯意反覆而為，應依修正前刑法第五
    十六條連續犯之規定，論以一罪。又被告所犯之上開三罪之
    間，因有方法結果之牽連關係，依據修正前刑法第五十五條
    牽連犯之規定，應從一重依行使偽造私文書罪處斷。上開從
    重處斷之行使偽造私文罪，並應依據修正前刑法第五十六條
    之規定加重其刑。又本案被告患有重度精神疾病，於上開行
    為時，係精神耗弱之人，此情有中華民國身心障礙手冊影本
    （重度精障）在卷可稽，爰依修正前刑法第十九條第二項之
    規定減輕其刑。被告上開刑罰之加重與減輕，並先加後減之
    。被告所偽造之「許明珠」、「丁○○」簽名署押各一枚，
    並應依刑法第二百十九條之規定宣告沒收。末查，被告行為
    後，刑法第四十一條業於九十年一月十日修正公布，同年月
    十二日生效，修正後刑法第四十一條第一項前段規定「犯最
    重本刑為五年以下有期徒刑以下之刑之罪，而受六個月以下
    有期徒刑或拘役之宣告，因身體、教育、職業、家庭之關係
    或其他正當事由，執行顯有困難者，得以一元以上三元以下
    折算一日，易科罰金」，此與上開修正前刑法第四十一條所
    為「犯最重本刑為三年以下有期徒刑以下之刑之罪，而受六
    月以下有期徒刑或拘役之宣告，因身體、教育、職業、家庭
    之關係，執行顯有困難者，得以一元以上三元以下折算一日
    ，易科罰金」之規定不同。其後，九十五年七月一日修正公
    布施行之刑法第四十一條第一項前段，則規定：「犯最重本
    刑為五年以下有期徒刑以下之刑之罪，而受六個月以下有期
    徒刑或拘役之宣告者，得以新臺幣一千元、二千元或三千元
    折算一日，易科罰金」。而依據九十五年七月一日修正前刑
    法之易科罰金折算標準，修正前罰金罰鍰提高標準條例第二
    條前段（現已刪除），係就其原定數額提高為一百倍折算一
    日，則本案被告依據九十五年七月一日修正前刑法易科罰金
    折算標準，應以銀元三百元折算一日，經折算為新臺幣後，
    應以新臺幣九百元折算一日。亦即上開九十五年七月一日修
    正公布施行之刑法第四十一條第一項前段規定並非有利於被
    告，此部分亦應依九十年一月十日修正公布並於同年月十二
    日生效之上開刑法第四十一條第一項前段規定諭知有期徒刑
    易科罰金之折算標準，亦併此敘明。
三、原審判決就被告上開所犯予以論罪科刑，固屬有見，惟原審
    判決就被告所犯詐欺得利罪部分，誤認被告係犯詐欺取財罪
    ，另就被告精神耗弱之情形未及予以認定，且未及比較上開
    新、舊法律之變更以為判決，以上均有未洽。是本案被告上
    訴指摘原審判決不當，其上訴為有理由，應由本院將原審判
    決予以撤銷改判。爰審酌被告之素行、犯罪之手段、所生危
    害及犯罪之後尚能坦承犯行等一切犯罪情狀，量處有期徒刑
    三月，並諭知有期徒刑如易科罰金之折算標準。被告所偽造
    之「許明珠」、「丁○○」簽名署押各一枚，並依法宣告沒
    收。又本案被告先前未曾受有期徒刑以上刑之宣告，有臺灣
    臺中地方法院檢察署刑案資料查註紀錄表及本院被告全國前
    案紀錄表在卷可稽。其因罹患精神疾病未受家人妥善照顧，
    為取得電信公司之電信服務，因一時失慮而罹刑典，經此偵
    、審程序及刑罰之宣告，應知所為係屬違法，應知警惕諒無
    再犯之虞，本院因認其所受之宣告刑以暫不執行為適當，爰
    併予宣告緩刑二年，用啟自新。
四、被告經本院合法傳喚，無正當理由而未於本院審判期日到庭
    ，本院爰不待其陳述而逕行判決。
五、據上論斷，應依刑事訴訟法第三百六十九條第一項前段、第
    三百六十四條、第三百七十一條、第二百九十九條第一項前
    段、第三百條，刑法第二條第一項前段、修正前刑法第五十
    六條、刑法第二百十六條、第二百十條、第三百三十九條第
    二項、第三百四十九條第一項、修正前刑法第五十五條、第
    五十六條、第四十一條第一項前段、第十九條第二項、刑法
    第七十四條第一項第一款、第二百十九條、原罰金罰鍰提高
    標準條例第一條前段、第二條，判決如主文。
本案經檢察官甲○○到庭執行職務。
中    華    民    國    95    年    11    月    8     日
               刑事第三庭  審判長法  官  王  增  瑜
                                 法  官  胡  忠  文
                                 法  官  廖  柏  基
上列正本證明與原本無異。
如不服本判決應於收受送達後十日內向本院提出上訴書狀，其未
敘述上訴之理由者並得於提起上訴後十日內向本院補提理由書（
均須按他造當事人之人數附繕本）。
                                 書記官  王  麗  英
中    華    民    國    95    年    11    月    9     日
附錄論罪科刑法條
刑法第二百十條：
偽造、變造私文書，足以生損害於公眾或他人者，處五年以下有
期徒刑。
刑法第二百十六條：
行使第二百十條至第二百十五條之文書者，依偽造、變造文書或
登載不實事項或使登載不實事項之規定處斷。
                                                      Ｆ


司法院資訊處製作；財團法人民間司法改革基金會備份。
